---
title: "Práctica 8"
author: "Alicia Romero"
format: html
editor: visual
---
#Para realizar esta práctica en primer lugar instalamos el paquete ncbi-blast+, que se puede instalar en WSL2 y Linux mediante "sudo apt install ncbi-blast+. 
#Los ejecutables de BLAST son programas independientes de R, y deben ejecutarse en un entorno de Bash, no en la consola de R. La ayuda completa de cada programa también puede consultarse en un terminal de Bash, por ejemplo con la orden blastn -help.
#También necesitaremos los programas "datasets" y "dataformat". Además del paquete de R  Biostrings, que en caso de no tener instalado, podéis instalar con BiocManager:

BiocManager::install('Biostrings')

#OBJETIVOS DE LA SESIÓN
#BLAST ejecuta alineamientos locales entre una secuencia “problema” o query, generalmente no muy larga, y un conjunto grande de secuencias (la base de datos) entre las que esperamos encontrar alguna secuencia homóloga a la query. Cada secuencia de la base de datos que pueda alinearse con la query se la llama subject en el alineamiento. Los objetivos de esta práctica son:

# 1.Identificar proteínas ortólogas entre dos especies con BLASTP.
# 2.Realizar un PSI-BLAST contra la base de datos Swissprot.
# 3.Determinar el origen de las lecturas que no pudieron ser mapeadas a su genoma de referencia, usando BLASTN remoto.

#EJERCICIO 1
#Para realizar este ejercicio primero debemos descargar desde uniprot los proteomas de Buchnera aphidicola (107806) y Blochmannia ocreatus (251538). Estas dos son especies bacterianas endosimbiontes. Los guardamos como dos archivos FASTA (están descomprimidos ambos):
# ../../data/buchnera.fa y ../../data/blochmannia.fa.

#Enunciado: Una estrategia habitual para identificar genes ortólogos es comprobar si cada uno es, respecto del otro, su mejor resultado de BLAST. Lo que en inglés llaman reciprocal best hits. Aunque se trata de un método heurístico, los resultados son bastante fiables. Vamos a practicarlo entre dos proteomas que debes haber descargado, y que primero debemos enmascarar e indexar para BLAST.

#En primer lugar enmascaramos e indexeamos los datos. Primero lo hacemos con Buchnera:

```{bash}
pwd
if [ ! -e ../../data/buchnera.paa ]; then
   # Creamos un archivo para enmascarar zonas de baja complejidad:
   if [ ! -e buchnera_seg.asnb ]; then
      segmasker -in ../../data/buchnera.fasta \
                -infmt fasta \
                -parse_seqids \
                -outfmt maskinfo_asn1_bin \
                -out ../../data/buchnera_seg.asnb
   fi
   # Y indexamos el archivo FASTA para BLAST:
   makeblastdb  -in ../../data/buchnera.fasta \
                -input_type fasta \
                -dbtype prot \
                -parse_seqids \
                -mask_data ../../data/buchnera_seg.asnb \
                -out ../../data/buchnera \
                -title "Proteoma de Buchnera"
fi
```

# Ahora lo repetimos con Blochmannia
```{bash}
pwd
if [ ! -e ../../data/blochmania.paa ]; then
   # Creamos un archivo para enmascarar zonas de baja complejidad:
   if [ ! -e blochmania_seg.asnb ]; then
      segmasker -in ../../data/blochmania.fasta \
                -infmt fasta \
                -parse_seqids \
                -outfmt maskinfo_asn1_bin \
                -out ../../data/blochmania_seg.asnb
   fi
   # Y indexamos el archivo FASTA para BLAST:
   makeblastdb  -in ../../data/blochmania.fasta \
                -input_type fasta \
                -dbtype prot \
                -parse_seqids \
                -mask_data ../../data/blochmania_seg.asnb \
                -out ../../data/blochmania \
                -title "Proteoma de Blochmannia"
fi
```

#A continuación realizamos la búsqueda BLASTP. El objetivo es encontrar la proteína de Blochmannia ocreatus que más se parece a cada una de las proteínas de Buchnera aphidicola, y viceversa. Entonces, seleccionaremos las parejas de proteínas que sean recíprocamente las más similares una de otra, por ser más probablemente ortólogas. Otras relaciones de semejanza no recíprocas pueden ser debidas a la paralogía.

#En primer lugar lo hacemos de Buchnera aphidicola hacia Blochmannia ocreatus, para ello:

```{bash}

blastp -query ../../data/buchnera.fasta \
       -db ../../data/blochmania \
       -out buc2blo.txt \
       -outfmt '6 qseqid sseqid qlen slen length evalue bitscore' \
       -evalue 0.001 \
       -max_target_seqs 1
```

#Ahora lo hacemos de Blochmannia ocreatus hacia Buchnera aphidicola:

```{bash}

blastp -query ../../data/blochmania.fasta \
       -db ../../data/buchnera \
       -out blo2buc.txt \
       -outfmt '6 qseqid sseqid qlen slen length evalue bitscore' \
       -evalue 0.001 \
       -max_target_seqs 1
```

#NOTA: Revisa los argumentos utilizados, prueba otros si quieres y asegúrate de que son adecuados. Puedes consultar la ayuda con blastp -help en el terminal.

```{bash}
blastp -help
```
#Buscamos comparar los resultados. Para ello lo hacemos de esta forma:

```{r}
buc2blo <- read.table(
   'buc2blo.txt',
   col.names = c('query', 'subject', 'qlen', 'slen',
                 'length', 'evalue', 'bitscore')
)
blo2buc <- read.table(
   'blo2buc.txt',
   col.names = c('query', 'subject', 'qlen', 'slen',
                 'length', 'evalue', 'bitscore')
)

```
```{r}
buc2blo$reverse <- blo2buc[
   match(buc2blo$subject, blo2buc$query),
   'subject'
]
coincidencias <- buc2blo[
   buc2blo$query == buc2blo$reverse,
   c('query', 'subject')
]

coincidencias
```
#Vemos que hay 433 coincidencias.
#Cuando utilizamos secuencias de proteínas para estudiar la taxonomía de las especies buscamos copias ortologas. Una forma de identificar los ortologos es descargando ambos proteomas, hacemos un BLAST y podemos encontrar más de un hit. Tenemos dos listas de resultados al realizar el BLAST. Cuando tenemos esto en R, utilizamos las herramientas para comparar y ver si entre ambas listas qué parejas son recíprocas (son el mejor hit de ambas).
#Usamos la función match para encontrar en la primera tabla de proteína de Blochmania la que coincide en Buchnera. Queremos ver si cuando buscamos en Buchnera también aparece la mimsa en Blochmania. Por eso usamos la función reverse.


#EJERCICIO 2
#Para realizar este ejercicio descargamos la base de datos de Swissprot para BLAST. Los archivos descargados y descomprimidos deben guardarse en la carpeta ../../data. Por tanto, los comandos siguientes deben ejecutarse desde esa carpeta, en el terminal de Bash.
# En mi caso para descargarlo he usado esta opción desde Bash:

# Descargamos primero la signatura MD5 y después la base de datos comprimida:
wget https://ftp.ncbi.nlm.nih.gov/blast/db/swissprot.tar.gz.md5
wget https://ftp.ncbi.nlm.nih.gov/blast/db/swissprot.tar.gz
# Comprobamos que la signatura (o "suma") coincide:
md5sum -c swissprot.tar.gz.md5
# Descomprimimos la base de datos:
tar -xzvf swissprot.tar.gz
# Y borramos los archivos que ya no hacen falta:
rm swissprot.tar.gz swissprot.tar.gz.md5

#Enunciado: El PSI-BLAST nos permite identificar semejanzas sútiles, como las que existen entre miembros alejados de una superfamilia proteica. Para comprobarlo vamos a realizar una búsqueda a partir de cualquiera de las proteínas siguientes: Q9CC91, P39615, B1AJI8, P47343, Q5UPT2, Q6UDG6, A1AFY9, O59825 y P30314. Todas ellas están en Swissprot y pertenecen a una misma superfamilia. Sin embargo, un simple BLASTP con cualquiera de ellas no encuentra ninguna de las otras1. Comprobemos si con un PSI-BLAST lo conseguimos. A continuación lo intento a partir de P39615. Repite los pasos usando otra proteína de la lista como query y compara los resultados.

```{bash}
# Como Swissprot debería estar ya descargada en `../../data`, podemos sacar
# de ahí la secuencia de la proteína escogida:
blastdbcmd -db ../../data/swissprot -entry P39615 -out P39615.fa

# Y ahora la usamos como query en psi-blast:
psiblast -db ../../data/swissprot \
         -query P39615.fa \
         -out P39615.blastout.txt \
         -evalue 0.1 \
         -outfmt 7 \
         -inclusion_ethresh 0.001 \
         -num_iterations 7 \
         -matrix BLOSUM62
```

#Lo probamos con otra proteína de la superfamilia, en este caso B1AJI8:
```{bash}
# Como Swissprot debería estar ya descargada en `../../data`, podemos sacar
# de ahí la secuencia de la proteína escogida:
blastdbcmd -db ../../data/swissprot -entry B1AJI8 -out B1AJI8.fa

# Y ahora la usamos como query en psi-blast:
psiblast -db ../../data/swissprot \
         -query B1AJI8.fa \
         -out B1AJI8.blastout.txt \
         -evalue 0.1 \
         -outfmt 7 \
         -inclusion_ethresh 0.001 \
         -num_iterations 7 \
         -matrix BLOSUM62
```
#Nota: Consulta la ayuda de psiblast y asegúrate de entender para qué sirven los argumentos que hemos usado. Por ejemplo, ¿cuál es la diferencia entre -evalue y -inclusion_ethresh?¿Cómo harías que la búsqueda fuera más sensible todavía?
#Inclusion_ethresh sirve para definir el valor umbral de e-valor, mientras que el e-valor nos indica el número de hits aleatorios esperados por casualidad al buscar en una base datos.
#Para aumentar la sensibilidad de la búsqueda se repite el psi-blast sucesivamente hasta llegar a una convergencia.
```{bash}
psiblast -help
```

#EJERCICIO 3
#Descargamos el archivo contaminacion.fa.gz
a
