---
title: "Búsquedas programáticas en la base de datos ENA"
lang: es
date: today
execute: 
  output: true
  error: true
engine: knitr
bibliography: ../../references.bib
language:
   title-block-published: "Última actualización:"
   section-title-references: "Bibliografía"
format:
   html:
      embed-resources: true
---

```{r setup, include=FALSE}
knitr::opts_chunk$set(echo = TRUE)
```

# Preparación
En esta práctica vamos a utilizar los paquetes `curl` y `kableExtra` de R.

# Objetivos
1. Aprender a usar la API[^1] de [ENA](https://www.ebi.ac.uk/ena).

[^1]: API: *Application programming interface*. 

# Introducción
La base de datos ENA almacena diferentes tipos de secuencias nucleotídicas, y
mucha información sobre cada uno de los *registros*. Desde la línea de comandos
o desde un lenguaje de programación cualquiera podemos descargar tanto **metadatos**,
mediante la API del *portal* de ENA; como **registros** (es decir, secuencias y la
información que las acompaña), mediante la API del *navegador* (*browser*) de ENA.

La API del *portal* de ENA es una sintaxis para la confección de direcciones URL,
con las cuales consultamos metadatos de los registros en la base de datos.

En el enlace siguiente encontrarás
documentación sobre cómo realizar búsquedas avanzadas en ENA programáticamente
usando esta API:

[https://ena-docs.readthedocs.io/en/latest/retrieval/programmatic-access/advanced-search.html](https://ena-docs.readthedocs.io/en/latest/retrieval/programmatic-access/advanced-search.html)

Puedes también descargar un manual completo y actualizado de la
ENA Portal API en el enlace siguiente: [https://www.ebi.ac.uk/ena/portal/api/doc](https://www.ebi.ac.uk/ena/portal/api/doc).

Tienes un ejemplo en la URL siguiente. Cópiala, pégala en la barra del navegador
y accederás a una tabla que describe los registros de tipo *read run* (lecturas
cortas) procedentes del estómago de vacas del Reino Unido:

```
https://www.ebi.ac.uk/ena/portal/api/search?result=read_run&query=country="United Kingdom" AND host_tax_id=9913 AND host_body_site="rumen"
```

Para extraer directamente las secuencias y su información asociada, ENA
nos ofrece otro portal, con una API muy parecida: el ENA Browser Portal,
cuya documentación deberíamos poder descargar de aquí: [https://www.ebi.ac.uk/ena/browser/api/doc](https://www.ebi.ac.uk/ena/browser/api/doc).

Como ejemplo, el enlace siguiente te permite descargar la secuencia del cromosoma
mitocondrial de un neandertal.

`https://www.ebi.ac.uk/ena/browser/api/fasta/KJ533544`

Como ves, para poder descargar una secuencia (o más) necesitas conocer su número
de acceso; KJ533544 en el ejemplo.

# La API del portal de ENA

Cualquier consulta dirigida al portal de ENA tomará la forma de una URL con
la estructura siguiente:

1. La dirección del portal: `https://www.ebi.ac.uk/ena/portal/api`.
2. El **endpoint** `/search`, que especifica que realizamos una consulta o
búsqueda. Existen otros *endpoints*.
3. Los parámetros de la búsqueda, que incluyen cinco campos separados por "&":
  - `/result=<tipo de datos>`, donde `<tipo de datos>` puede ser cualquiera de
  los *results* disponibles: *read_run*, *read_experiment*, *sample*, *study*,
  *sequence_release*, *sequence_update*, *wgs_set*, *tsa_set*, *assembly*,
  *coding_release*, *coding_update*, *noncoding_release*, *noncoding_update*,
  y *taxonomy*.
  - Opcionalmente, `query=<filtros>`, donde `<filtros>` debe sustituirse por
  una o más condiciones que deben cumplir los registros para ser presentados.
  Las diferentes condiciones o filtros irán separadas por "AND", "OR" o "NOT".
  Existen reglas sobre cómo especificar cada posible filtro para cada posible
  tipo de resultado. Estas reglas están especificadas en la documentación del
  portal: [https://www.ebi.ac.uk/ena/portal/api/doc](https://www.ebi.ac.uk/ena/portal/api/doc).
  - Opcionalmente, `fields=<campos>`, donde `<campos>` se debe sustituir por la
  lista, separada por comas, de los campos de información que deseamos extraer
  de cada registro. Es decir, las columnas que deseamos ver en la tabla de
  resultados. Cada tipo de `result` admite un conjunto de campos disponibles,
  que también están detallados en la documentación del portal.
  - Opcionalmente, `limit=<límite>` donde `<límite>` representa el número
  máximo de registros (líneas) que queremos extraer en la tabla de resultados.
  Por defecto, el límite es 100000. Para no limitar la búsqueda, hay que
  especificar `limit=0`.
  - Opcionalmente, `format=<formato>`, donde `<formato>` representa uno de dos
  valores posibles: `tsv` (*tab separated values*, usado por defecto) o `json`.
  
### Ejemplos

```
https://www.ebi.ac.uk/ena/portal/api/search?result=sequence&query=(specimen_voucher="ZMB:Moll:*" OR bio_material="ZMB:Moll:*")&fields=specimen_voucher,bio_material,scientific_name
```

```
https://www.ebi.ac.uk/ena/portal/api/search?result=analysis&query=country="United Kingdom" AND host_tax_id=9913 AND host_body_site="rumen" AND analysis_type="SEQUENCE_ASSEMBLY" AND assembly_type="primary metagenome"&fields=submitted_ftp
```

```
https://www.ebi.ac.uk/ena/portal/api/search?result=assembly&query=tax_tree(6157) AND genome_representation="full"&fields=version,tax_id,scientific_name,last_updated,base_count&limit=0
```

# Desde una sesión de R
La función `read.table()` puede leer directamente de una página web. Pero si
queremos descargar el resultado de una consulta programática en un archivo,
podemos usar el paquete la función `curl_download()`, del paquete `curl`.

```{r}
library('curl')
```

:::{.callout-note icon=false}
## Ejercicio 1

Intenta ejecutar los bloques siguientes. Compáralos y explica qué problemas o
dificultades identificas en cada uno.

# En este caso, al ejecutar el comando aparece el siguiente error: "URL using bad/illegal format or missing URL:
# URL rejected: Malformed input to a URL function.
```{r}
curl_download('https://www.ebi.ac.uk/ena/portal/api/search?result=assembly&query=tax_tree(6157) AND genome_representation="full"&fields=version,tax_id,scientific_name,last_updated,base_count&limit=0',
              destfile = 'z1.txt')
```
#Este comando sí que se ha podido ejecutar correctamente. No ha aparecido ningún error. Ha descargado un primer archivo: una
# tabla con varias columnas.
```{r}
curl_download(
  URLencode('https://www.ebi.ac.uk/ena/portal/api/search?result=assembly&query=tax_tree(6157) AND genome_representation="full"&fields=version,tax_id,scientific_name,last_updated,base_count&limit=0'),
  destfile = 'z1.txt')
```

#En este comando tampoco me aparece que existe ningún error. Descarga una tabla exactamente idéntica a la anterior.
```{r}
portal <- 'https://www.ebi.ac.uk/ena/portal/api/search?'
result <- 'result=assembly&'
query  <- 'query=tax_tree(6157) AND genome_representation="full"&'
fields <- 'fields=version,tax_id,scientific_name,last_updated,base_count&'
limit  <- 'limit=0'
URL <- paste0(portal, result, query, fields, limit)
curl_download(URLencode(URL), destfile = 'z2.txt')
```

#Comparación:
#El único de estos bloques en los que ha aparecido algún error ha sido en el primero. La diferencia es el URL encode. Podemos
# copiar el URL encode del primero en la consola de R y ejecutarlo. A la función URL encode le hemos dado una cadena de
# caracteres muy larga, nos devuelve una cadena en la que ha traducido algunos de los carácteres: ha cambiado lo justo para que
# la URL funcione cuando se la damos a la función curl download. Si a la cadena de carácteres original la copiamos y la traemos
# a una páginia del ordenador, funciona. Los navegadores también pueden traducir estos espacios y comillas.
# Vemos que son una lista de ensamblajes genómicos, que pertenecen al taxón 6157 y es una representación full (ensamblaje completo). Vemos el identificador, nombre del taxon, número de bases...
# Para averiguar a que taxon pertenece el 6157 --> https://www.ebi.ac.uk/ena/portal/api/search?result=taxon&query. Vemos que 
# pertenece al taxon de los platelmintos.
# El segundo bloque son un par de líneas, mientras que el tercer son siete ordenes y hemos creado unas cuantas variables, destacan las siguientes: Portal, para la información de la variable. Result, tipo de resultado. Fields, campos de información. Limites, si es igual a cero para que nos dé todos los resultados aunque sean más de 10.000. Con curl_download es descargar eso pero con la traducción que necesite. Su desventaja es que hay que escribir más, pero su ventaja es que es más visual y aunque tenga más lineas, son más cortas y caben todas en el documento. Es fácil identificar qué estamos buscando o qué queremos que nos muestre.
:::

:::{.callout-note icon=false}
## Ejercicio 2
Confecciona una URL para descargar una tabla de las secuencias codificantes de
alcohol deshidrogenasas del género *Drosophila*, que te permita contestar las
preguntas siguientes. Consulta el apéndice de este guión, si lo necesitas.

1. ¿Cuántas secuencias hay con el término "alcohol dehydrogenase" en su descripción?
2. ¿Qué longitudes tienen? 
3. ¿De cuántas especies diferentes son estas secuencias?
4. ¿Cuándo se publicaron las más recientes?
:::
#Copiamos el bloque del ejercicio anterior, pero modificandolo para que sea el caso de Drosophila. Para saber cuál es el número que identifica a drosophila vamos al NIH y buscamos el de Drosophila. Buscamos el ID taxonomico, en este caso 7215 (género drosophila)

#Ejercicio 2
Confecciona una URL para descargar una tabla de las secuencias codificantes de alcohol deshidrogenasas del género Drosophila, que te permita contestar las preguntas siguientes. Consulta el apéndice de este guión, si lo necesitas.

1)¿Cuántas secuencias hay con el término “alcohol dehydrogenase” en su descripción?
# Abrimos la tabla en la sección de R, vemos la tabla usando read.table(). Puede que en alguna descripción haya algún apostrofe, y R puede tomarlo como que se abren comillas y hasta que no hubiera otra no se cerraría. Para evitar esto ponemos quote="", para decir que no estamos usando ningún carácter para abrir y cerrar comillas. Le tenemos que decir a read.table si hay cabeceras, si que hay nombres en las columnas. Si no le decimos que hay nombres puede complicarse, lo hacemos con header=TRUE.Debemos decir cuál es el delimitador de columnas lo hacemos con sep="\t". Podemos ver las primeras columnas con la función head(adh)
adh <- read.table('z3.txt', quote="", header=TRUE, sep="\t")
head(adh)

#Para ver el número de columnas podemos usar dim(adh), en este caso vemos que hay 1258
dim(adh)

2) ¿Qué longitudes tienen?
#Podemos poner summary(ash$base_count) para que nos diga el valor mínimo, primer cuartil, mediana, media, tercer cuartil y máximo.
summary(adh$base_count)
# La media es 1252 y la mediana 839

3) ¿De cuántas especies diferentes son estas secuencias?
# Podemos usar:
unique(adh$scientific_name)

#También podemos decir length(unique(adh$scientific_name)) para observar la longitud.
length(unique(adh$scientific_name))
#Son 308 especies diferentes.

¿Cuándo se publicaron las más recientes?
#Primero hay que ordenadorlo, pero debemos poner tail para que nos salga primero la más reciente ya que salen primero las más antiguas
tail(sort(adh$first_public))

#En este caso observamos que las más recientes son ""2019-06-04" "2019-06-04" "2019-06-04" "2019-06-04" "2019-06-04" "2022-04-03", como hay varias que se repiten, llegamos a la conclusión de que las más recientes son del 2019-06-04 y 2022-04-03.

#La URL se muestra a continuación:
#No sería necesaria incorporar la definición de portal y limit porque ya las hemos definido antes, pero yo las dejo aquí. El resultado si que lo tenemos que actualizar, ahora buscamos secuencias codificantes. Coding debe ir seguido de &. Lo podemos ir ejecutando línea por línea.
# Primero hemos probado en results con "coding" pero para este enzima no había ningún resultado. He vuelto a probar, pero con sequence.
```{r}
portal2 <- 'https://www.ebi.ac.uk/ena/portal/api/search?'
result2 <- 'result=sequence&'
query2  <- 'query=tax_tree(7215) AND description="alcohol dehydrogenase"&'
fields2 <- 'fields=tax_id,scientific_name,last_updated,base_count,first_public, description&'
limit2  <- 'limit=0'
URL2 <- paste0(portal2, result2, query2, fields2, limit2)
curl_download(URLencode(URL2 ), destfile = 'z3.txt')
```

# Trabajar con los resultados
La función `read.table()` de R nos permite leer un archivo (o una URL) para crear
una tabla. Necesita que todas las filas tengan el mismo número de campos o columnas,
delimitadas por el carácter especificado con la opción `sep = "\t"`. Esta función
nos permite también especificar el tipo de datos de cada columna. Podemos usar
como ejemplo los genomas de platelmintos del ejercicio 1:

```{r}
# Si no has ejecutado el tercer bloque del ejercicio 1,
# la variable URL no estará definida.
platelmintos <- read.table(URLencode(URL),
    header = TRUE,
    colClasses = c('numeric', 'factor', 'character', 'Date', 'numeric', 'character'),
    sep = '\t',
    na.strings = '')
```

El código siguiente crea una nueva columna en la tabla con el género al que
pertenece cada secuencia. Se toma como género la primera palabra del nombre
científico. Para ello, debemos separar las partes de cada nombre delimitadas por
un espacio en blanco, con la función `strsplit()`. Y por último usamos la función
`sapply()` para aplicar a cada nombre científico la función de selección
de componentes, `[`, y la opción "1", para seleccionar sólo el primero de los
componentes en que habíamos dividido cada nombre científico.

```{r SepararGenero}
platelmintos$genus <- sapply(
   strsplit(platelmintos$scientific_name, ' '),
   '[',
   1)
```

Una vez clasificadas por género, podemos visualizar el número de bases de cada
secuencia agrupadas por género.

```{r}
#| fig.width: 10
par(mar = c(8,7,1,1))
boxplot(base_count ~ genus, data = platelmintos,
        las = 2, xlab = '', ylab = '', cex.axis = 0.8)
mtext('Genus', side = 1, line = 7)
mtext('Base count', side = 2, line = 5)
```

:::{.callout-note icon=false}
## Ejercicio 3
¿De qué manera necesitarías transformar la tabla `platelmintos` para poder
representar gráficamente la longitud acumulada de todas las secuencias
disponibles a medida que se han ido publicando?
:::

# La API del navegador (*browser*) de ENA
Entre las secuencias obtenidas en el ejercicio 2, encontrarás las siguientes:
AAC39011, AAY25307, ABU44510, ABG56046 y AAO06902. Vamos a descargarlas en formato
fasta:

```{r}
portal    <- 'https://www.ebi.ac.uk/ena/browser/api/'
formato   <- 'fasta/'
accession <- 'AAC39011,AAY25307,ABU44510,ABG56046,AAO06902'
URL <- paste0(portal, formato, accession)
URL
```

```{r}
curl_download(URL, destfile = 'Adh.fasta')
```

:::{.callout-note icon=false}
## Ejercicio 4
Intenta descargar esas mismas secuencias en formato EMBL.
:::

# Apéndice
## Campos de información para filtrar la búsqueda de resultados de tipo *coding*

```{r searchFields}
library('knitr')
URL <- 'https://www.ebi.ac.uk/ena/portal/api/searchFields?result=coding'
CodingSearchFields <- read.table(URL, header = TRUE, sep = '\t')
kable(CodingSearchFields)
```

## Campos de información disponibles en la tabla de resultados de tipo *coding*

```{r returnFields}
URL <- 'https://www.ebi.ac.uk/ena/portal/api/returnFields?result=coding'
CodingReturnFields <- read.table(URL, header = TRUE, sep = '\t')
kable(CodingReturnFields)
```

## Valores possibles en el campo *topology*
Algunos campos filtrables son de tipo *controlled value*. Esto significa que sólo
pueden adoptar unos pocos valores predeterminados. Para poder usar estos campos
como filtro en nuestra búsqueda, debemos conocer qué valores acepta el campo. Lo
podemos averiguar de la manera siguiente.

```{r topology}
URL <- 'https://www.ebi.ac.uk/ena/portal/api/controlledVocab?field=topology'
TopologyVocab <- read.table(URL, header = TRUE, sep = '\t')
kable(TopologyVocab)
```

Por tanto, podemos seleccionar secuencias codificantes de ADN circular con el filtro
`query=topology="CIRCULAR"`.

# Información sobre la sesión

```{r}
sessionInfo()
```



